【裁判字號】    94,交訴,170
【裁判日期】    950303
【裁判案由】    公共危險
【裁判全文】
臺灣高雄地方法院刑事判決             94年度交訴字第170號
公  訴  人  臺灣高雄地方法院檢察署檢察官
被      告  乙○○
                    樓
選任辯護人  鄭國安律師
            吳麗珠律師
            許瑜容律師
上列被告因公共危險案件，經檢察官提起公訴（94年度發查偵字
第29號），本院判決如下：
    主  文
乙○○駕駛動力交通工具肇事，致人受傷而逃逸，處有期徒刑壹
年。
    事  實
一、乙○○於民國93年4 月4 日上午8 時50分許，騎乘車牌號碼
    CK5-409 號重型機車，沿高雄縣鳳山市○○路由東往西方向
    行駛，行經高雄縣鳳山市○○路與鳳頂路交岔路口時，因未
    遵守交通規則擅闖紅燈號誌，撞擊丙○○所騎乘，沿高雄縣
    鳳山市○○路由北往南方向行駛之車牌號碼XPV-918 號重型
    機車前車輪處，致丙○○於前開交通往來頻繁之交岔路口人
    車倒地，受有脾臟破裂併腹內出血等傷害（所涉過失傷害部
    分，業經本院為公訴不受理之判決），詎乙○○肇事後，明
    知其駕駛上開動力交通工具肇事致人受傷，竟不顧丙○○安
    危，未即時採取救護或其他必要措施，亦未向警察機關報告
    ，竟逕自騎乘前開重型機車逃逸，適有甲○○目擊事發經過
    ，記下乙○○所騎乘之上開重型機車車牌號碼並報警後，始
    循線查悉上情。
二、案經高雄縣政府警察局鳳山分局報請臺灣高雄地方法院檢察
    署檢察官偵辦後，移請國防部南部地方軍事法院檢察署偵查
    起訴，經國防部南部地方軍事法院判決後，復由國防部高等
    軍事法院高雄分院移請臺灣高雄地方法院檢察署檢察官偵查
    起訴。
    理  由
一、按軍事審判法第5 條第1 項前段規定，犯罪在任職服役前者
    ，發覺在任職服役中者，始依軍事審判法追訴審判。反之，
    若犯罪及發覺均在任職服役前，即應歸由普通法院審判，最
    高法院86年臺非字第6 號判決意旨可資參照。經查，本案被
    告乙○○係於93年5 月19日入伍服役等情，有被告之兵籍表
    1 份附國防部南部地方軍事法院檢察署偵卷足稽，而被告涉
    犯本案肇事逃逸罪之時間為93年4 月4 日，且於當日即被發
    覺等情，亦據證人丙○○、甲○○於本院審理時證述綦詳（
    見本院95年2 月14日審判筆錄），則被告犯罪及發覺時間均
    在其任職服役前，是本案應歸由普通法院審判，本院就本案
    自有審判權，合先敘明。
二、證據之認定：
（一）被告於本院審理時，固承認其有於前揭時地，與被害人丙○○發生交通事故之事實，惟矢口否認有何肇事逃逸之犯
      行，辯稱：本案交通事故係肇因於被害人騎乘機車闖越紅
      燈撞擊被告，並非被告擅闖紅燈撞擊被害人，且事發時被
      告有徵得被害人同意始返家請其母親前來處理，並無肇事
      逃逸之意云云。
（二）本院認定被告有本案犯行之證據，各該證據之證據能力論
      述如下：
   1、證人丙○○與甲○○於警詢時所為陳述：
  （1）按被告以外之人於審判外之言詞或書面陳述，除法律有
       規定者外，不得作為證據；被告以外之人於檢察事務官
       、司法警察官或司法警察調查中所為之陳述，與審判中
       不符時，其先前之陳述具有較可信之特別情況，且為證
       明犯罪事實存否所必要者，得為證據，刑事訴訟法第159
       條第1 項、第159 條之2 定有明文。
  （2）被告於本院準備程序中，爭執證人丙○○及甲○○於警
       詢時證述之證據能力，查證人丙○○及甲○○於本院審
       理中均曾出庭具結作證，證述情節亦與警詢所述相符，
       故伊等2 人於警詢時之證述非為證明犯罪事實存否所必
       要，是證人丙○○及甲○○於警詢時之陳述，不得作為
       證據。
   2、證人丙○○、甲○○、陳文秀與曾子英於國防部南部地方
      軍事法院檢察署、國防部南部地方軍事法院偵審程序中所
      為證述：
  （1）按證人、鑑定人依法應具結而未具結者，其證言或鑑定
       意見，不得作為證據，結文應命證人朗讀；證人不能朗
       讀者，應命書記官朗讀，於必要時並說明其意義，刑事
       訴訟法第158 條之3 、第189 條第2 項定有明文。又刑
       事訴訟法關於具結之程序係規定於該法第187 條，至於
       同法第189 條則係規定結文之製作及簽章，其目的是在
       擔保證人了解其具結之義務及偽證之處罰，如有程序不
       符時，仍應視當時情況而定，非謂證人具結時違反該條
       規定一概認其無證據能力，臺灣高等法院高雄分院94年
       度上訴字第1131號判決意旨參照。
  （2）經查，被告之選任辯護人以證人丙○○、甲○○、陳文
       秀與曾子英於國防部南部地方軍事法院檢察署、國防部
       南部地方軍事法院偵審程序以證人身分具結時，未依刑
       事訴訟法第189 條第2 項之規定朗讀結文，依最高法院
       85年度臺上字第6110號判決意旨，其具結程序應屬違法
       ，而認該等證人於國防部南部地方軍事法院檢察署、國
       防部南部地方軍事法院偵審程序所為證言無證據能力。
       惟查，上揭最高法院判決意旨，係針對刑法第168 條偽
       證罪之處罰所為闡釋，其意旨並未述及未令證人朗讀結
       文時所取得之證詞皆無證據能力。而依前揭臺灣高等法
       院高雄分院94年度上訴字第1131號判決意旨所載，證人
       縱使於具結時未朗讀結文，仍應視當時之情況，視證人
       是否了解其具結之義務及偽證之處罰，非謂證人具結時
       違反該條規定，即一概認證人所為證言無證據能力，合
       先敘明。
  （3）然查，證人丙○○、甲○○於國防部南部地方軍事法院
       檢察署、國防部南部地方軍事法院偵審程序中所為證述
       ，及證人陳文秀、曾子英於國防部南部地方軍事法院調
       查程序中所為證述，是否經國防部南部地方軍事法院檢
       察署軍事檢察官、國防部南部地方軍事法院軍事審判官
       依刑事訴訟法第187 條第1 項之規定，告以具結之義務
       及偽證之處罰，證人並於瞭解其意思，清楚結文內容後
       ，始在結文上簽名具結，因該偵審程序之錄音帶，並未
       函送本院，經函詢國防部高等軍事法院高雄分院結果，
       亦以錄音帶內容業已消磁，國防部南部地方軍事法院暨
       檢察署之錄音光碟1 片及錄音帶1 捲已函送本院函覆本
       院，有該院95年1 月4 日審嚴字第0950000007號函在卷
       足稽，是本院無以查證證人丙○○、甲○○、陳文秀與
       曾子英於國防部南部地方軍事法院檢察署、國防部南部
       地方軍事法院偵審程序中所為具結，是否係於伊等俱了
       解具結之義務及偽證之處罰後所為，無從判斷伊等於國
       防部南部地方軍事法院檢察署、國防部南部地方軍事法
       院偵審程序中所為證述證據能力之有無。茲公訴人已於
       本院審理時當庭捨棄證人丙○○、甲○○、陳文秀與曾
       子英於國防部南部地方軍事法院檢察署、國防部南部地
       方軍事法院偵審程序中所為證述之證據方法，本院就此
       部份證據方法之證據能力爰不表示意見。
   3、和解書：
  （1）按被告以外之人於審判外之言詞或書面陳述，除法律有
       規定者外，不得作為證據刑事訴訟法第159 條第1 項定
       有明文。
  （2）公訴人於本院調查證據時，認該和解書之作成，屬被告
       以外之人於審判外之書面陳述，為傳聞證據，依刑事訴
       訟法第159 條第1 項規定，不得作為證據。經查，該和
       解書係被告母親、被害人丙○○及伊等友人就本案交通
       事故賠償情形所為書面陳述，為被告以外之人於審判外
       之書面陳述，且被害人丙○○於本院審理時亦結證稱：
       伊不識字，不知該和解書載有「（六）當時發生車禍時
       ，甲方同意乙方回家告知其母親前來處理」條款（見本
       院95年2 月14日審判筆錄），是該和解書之內容是否據
       被告及被害人雙方真意所作，即有可疑，因認該和解書
       作成過程，即非無瑕疵，雖與本案具有關聯性，惟其證
       明力明顯過低，依前揭條文所指，該和解書應不得為證
       據。
   4、其他證據之證據能力：
      被告對於卷附各項證據方法之證據能力，除上述有爭執之
      事項者外，於本院準備程序時，表示均無意見，本院審酌
      該等言詞陳述及書面陳述作成時之情況，並無不宜作為證
      據之情事，依刑事訴訟法第159 條之5 第1 項規定，得作
      為證據。
（三）茲就上開具有證據能力之證據，認定事實如下：
   1、經查，被告與被害人丙○○於93年4 月4 日上午8 時50分
      許，在高雄縣鳳山市○○路與鳳頂路口發生交通事故，被
      害人丙○○因此受有脾臟破裂併腹內出血等傷害乙情，已
      據被告迭於國防部南部地方軍事法院檢察署偵訊、國防部
      南部地方軍事法院及國防部高等軍事法院高雄分院審理時
      供承：其於93年4 月4 日上午8 時50分許騎乘車牌號碼CK
      5-409 號重型機車，由高雄縣鳳山市○○路由東往西方向
      行駛，行經高雄縣鳳山市○○路與鳳頂路交岔路口時，與
      被害人丙○○所騎乘之車牌號碼XPV-918 號重型機車由北
      往南方向行駛發生碰撞等語明確（見國防部南部地方軍事
      法院檢察署94年3 月30日偵查筆錄、國防部南部地方軍事
      法院94年4 月26日、5 月5 日調查筆錄、5 月26日審判筆
      錄、國防部高等軍事法院高雄分院94年7 月25日調查筆錄
      ），核與證人即被害人丙○○於本院審理時結證稱：伊係
      從鳳山要騎機車到小港，被告係要從過埤路到五甲路，伊
      當時行進方向之交通號誌係綠燈要起步時，伊已經騎到快
      速道路了，而被告行車方向之交通號誌是紅燈，被告擅闖
      紅燈直接衝撞伊，伊就倒下了等語（見本院95年2 月14日
      審判筆錄）、證人即當場目擊之甲○○於本院審理時結證
      稱：那時伊從鳳山要往小港，剛好停紅燈，伊是停在停止
      線前第1 部車輛，當伊之行進方向轉換為綠燈時，看到1
      部機車騎過來，伊就緊急煞車，後來那部機車就撞到另1
      部機車（見同上審判筆錄）相符，復有卷附之報案紀錄、
      高雄縣政府警察局受理民眾報案紀錄表、高雄市立小港醫
      院甲種診斷證明書各1 紙、高雄市立小港醫院94年5 月13
      日高醫港秘字第0940 000769 號函暨高雄市立小港醫院病
      例1 份在卷足稽，則被告與被害人丙○○於93年4 月4 日
      上午8 時50分許，在高雄縣鳳山市○○路與鳳頂路口發生
      交通事故，被害人丙○○因此受有脾臟破裂併腹內出血等
      傷害乙情，應堪認定。
   2、另查，被告與被害人發生前開交通事故後，被告旋即駕車
      離去，並未對被害人施以救助行為，亦未向警察機關報告
      並留候警方處理，亦無留下任何可資被害人連絡之方法，
      即逕行離去之事實，業據證人丙○○於本院審理時結證稱
      ：被告衝撞伊後，還騎幾公尺被告之機車也倒地，被告沒
      有回頭，也沒有跟伊說什麼，機車牽起來旋即逃逸等語（
      見本院95年2 月14日審判筆錄）、證人甲○○於本院審理
      時結證稱：肇事者倒下後，就把機車牽起來就跑掉了等語
      翔實（見本院同上審判筆錄）。而證人甲○○於本案交通
      事故發生時，係與證人丙○○同向平行行駛於鳳頂路，並
      因紅燈暫停於停止線前，為停止線前停放之第1 部車輛，
      當鳳頂路之交通號誌轉換為綠燈時，伊看到被告所騎乘之
      機車由過埤路由東往西方向行駛而來，伊為閃避被告，隨
      即緊急煞車，惟被告所騎乘之機車仍撞擊被害人丙○○所
      騎乘之機車等情，已如前述，則證人甲○○親眼目睹案發
      經過，所述被告撞擊被害人丙○○後隨即駕車離去等情，
      應堪採信，被告徒以證人甲○○當時並未在場置辯，顯係
      詞窮之辯。復衡以證人丙○○、甲○○與被告素不相識，
      並無任何宿怨仇隙或故舊交誼，選任辯護人雖以證人丙○○因和解金額未達伊所要求之新臺幣80萬元，以致證人丙○○所為證言有所偏頗云云，惟查，證人丙○○、甲○○
      於本院審理時，既經具結擔保其證言真實性，應無甘冒擔
      負偽證刑責之風險，羅織誣陷被告之可能及必要，尤以證
      人甲○○，與被告及被害人丙○○皆未相識，亦無偏袒被
      害人丙○○之必要。選任辯護人不查，暗隱證人丙○○、
      甲○○涉嫌偽證，亦非可取。是被告於其肇事並致被害人
      丙○○受傷倒地後，並未施以救護，反而由現場逃逸之犯
      行，已足認定。
   3、被告及其選任辯護人雖均以本案交通事故並非肇因於被告
      ，實乃係被害人丙○○騎乘機車撞擊被告所致，並以本案
      交通事故倘係被告擅闖紅燈，由左至右撞擊被害人丙○○
      所騎乘機車左側車頭，被告所騎乘之車牌號碼CK5-409 號
      重型機車豈僅有車尾輕微受損及燈殼破損，並無其他毀損
      情形，反觀被害人丙○○所騎乘之車牌號碼XPV-918 號重
      型機車之車損情形卻集中於前方，因認證人丙○○、甲○○所指係被告擅闖紅燈撞擊證人丙○○一詞，顯係虛語。
      且被告之機車自被害人機車側面撞擊，應會受阻而直接倒
      地，不可能往前拖行或繼續行駛云云置辯。惟查：
  （1）本案交通事故之發生，係因被告騎乘機車衝撞被害人丙○○所騎乘之機車等情，已據證人甲○○於本院審理時
       結證明確，已如前述，而被告係衝撞被害人丙○○所騎
       乘機車之前輪部分等情，亦據證人丙○○於本院審理時
       結證屬實（見本院95年2 月14日審判筆錄），據此觀之
       ，被告既係騎乘機車衝撞被害人丙○○所騎乘機車之前
       車輪，衡情被告所騎乘之機車，應有因衝撞被害人丙○○所騎乘機車前車輪後，受被害人丙○○所騎乘機車前
       車輪所阻而往前滑行之可能。反之，若依被告及其選任
       辯護人所稱，被告係經被害人丙○○駕車衝撞其所騎乘
       機車之右側車尾，則依一般動力原理，被告反應沿鳳頂
       路由北往南方向摔出，而無沿過埤路由東往西方向摔出
       之理，被告既係沿過埤路由東往西方向摔出，所辯係經
       被害人丙○○衝撞等情，亦與常理相悖，被告及其選任
       辯護人藉此彈劾證人丙○○、甲○○證言之真實性並卸
       免被告肇事逃逸罪責，容有未洽。
  （2）又刑法第185 條之4 之肇事逃逸罪，以處罰肇事後逃逸
       之駕駛人為目的，俾促使駕駛人於肇事後能對被害人即
       時救護，以減少死傷，是該罪之成立只以行為人有駕駛
       動力交通工具肇事，致人死傷而逃逸之事實為已足，至
       行為人對肇事有否過失，則非所問。本件車禍縱係由於
       告訴人之過失所致，亦不影響上訴人犯罪之成立，最高
       法院92年度臺上字第6541號判決意旨參照，被告與被害
       人丙○○於93年4 月4 日上午8 時50分許，在高雄縣鳳
       山市○○路與鳳頂路口發生交通事故等情，已如前述，
       則依前揭判決意旨所指，被告既駕駛動力交通工具肇事
       ，證人丙○○並因而受有脾臟破裂併腹內出血等傷害，
       被告即應負有即時救護之義務，詎料被告竟旋即駕車離
       開現場，不顧被害人丙○○性命之安危，是縱認被告就
       本案交通事故之發生並無過失，仍無解於其肇事逃逸之
       罪責。
   4、被告又以其於本案交通事故發生後，見被害人丙○○並無
      大礙，經徵得被害人丙○○同意後，始行離去請求其母親
      協助云云置辯，惟查：
  （1）被告於國防部南部地方軍事法院檢察署94年3 月30日第1
       次偵訊時，先稱：知道擦撞，被害人丙○○倒坐在地上
       ，因當時很怕，想先回家跟家人求援，並無停車下來查
       看並施以救助，「好像」有問被害人丙○○有沒有事。
       （見該日偵查筆錄）；嗣於國防部南部地方軍事法院調
       查程序中陳稱：其有問被害人「有無事」，被害人說沒
       事，其就牽著車子回家找家人幫忙，其那時很害怕，想
       先回家跟家人求援（見94年4 月26日、5 月5 日調查筆
       錄、5 月26日審判筆錄），均僅提及本案交通事故發生
       當時，有詢問被害人丙○○有無大礙，均未提及被害人
       丙○○同意其先行離去請求家人協助之語。惟被告嗣於
       國防部南部地方軍事法院94年5 月30日以94年和判字第
       197 號判處被告有期徒刑1 年，緩刑3 年後，始於國防
       部高等軍事法院高雄分院94年7 月25日調查時，宣稱：
       「我就問許女士有無怎樣，她說沒有怎樣，我跟她說我
       要回家請我母親來處理，她有『點頭』，我就騎機車回
       家」等語（見該日調查筆錄），嗣於本院進行準備程序
       時，被告之選任辯護人於本院再三確認後，又以被害人
       丙○○有說「好」，同意被告先行回家云云（見本院94
       年12月23日準備程序筆錄），及於本院審理時，被告宣
       稱：其有去問被害人有沒有什麼事情，被害人答稱沒有
       事情，被告向被害人告知其家離該處很近，要回去請其
       母親前來處理，被害人答稱「好」云云（見本院95年2
       月14日審判筆錄），足見被告歷此偵審程序，數度遷異
       其詞，先係未曾提及其係經被害人丙○○同意始行回家
       等語，嗣經改稱為被害人丙○○點頭同意被告回家請求
       母親前來處理，末再宣稱被害人丙○○經其詢問可否回
       家求援，答稱「好」，則被告所辯，係經被害人丙○○
       同意始行回家云云，已有可疑。再者，被告倘係經被害
       人丙○○同意始先行回家求援，就此有利於其之事實竟
       未於就該事發狀況記憶均較詳細、鮮明之國防部南部地
       方軍事法院檢察署及國防部南部地方軍事法院偵審程序
       中提出，迨經國防部南部地方軍事法院以肇事逃逸罪判
       處被告有期徒刑1 年，緩刑3 年後始行提出，亦有可議
       。又被告、選任辯護人及證人戊○○於本院審理時皆異
       口同聲宣稱被告詢問被害人丙○○可否回家求援時，被
       愛人丙○○答稱：「好」（見本院94年12月23日、95年2
       月14日審判筆錄），則被告就其親身經歷之上開情事，
       猶再三翻異前詞，證人戊○○及選任辯護人僅係聽聞被
       告陳述其與被害人丙○○之對話情節，所為記憶竟與被
       告第3 度遷異之供述情節不謀而合，益加啟人疑竇。
  （2）再者，被告堅稱其返家後有協同母親回到現場云云置辯
       。經查：
     被告在國防部南部地方軍事法院於94年4 月26 日 調查
       程序中陳稱：其回去找家人再回到現場約10多分鐘（見
       該日調查筆錄），復於本院審理時供稱自其離開現場返
       家再回到現場時間約20分鐘（見本院95年2 月14 日 審
       判筆錄），自其上供述觀之，被告係自其返家後隨即要
       求其母親同去現場處理本案交通事故，所需時間僅10至
       20餘分鐘。惟查，證人丙○○於本院審理時證稱：從證
       人甲○○報警到警察到達現場約十幾分鐘時間（見本院
       95年2 月14日審判筆錄），證人甲○○於本院審理時亦
       稱：從伊報案到警察到達現場，又離開現場到派出所約
       30、40分鐘時間（見本院同上審判期日筆錄），是證人
       丙○○、甲○○於案發後即停留於現場，至其離開現場
       ，時間超過20分鐘，皆未見被告及其母親重返現場，則
       被告所述其與母親有返回現場乙節，即有可疑。
     復參以被告於國防部南部地方軍事法院93年5 月26日審
       判中程序中亦聲稱：事後家人並無與其回到現場協處等
       語（見該日審判筆錄第4 頁），益見被告反覆翻異前詞
       ，所述有重返現場等情，應屬虛語。
     而證人許憶琳於本院審理時結證稱：當時家裡有個道親
       ，伊向該道親說伊不知如何處理，請該道親幫忙出主意
       （見本院95年2 月14日審判筆錄），所述係伊主動請求
       該道親協助，亦核與證人丁○○於本院審理時結證稱：
       伊有問被告及其母親要出去做什麼等語（見本院同上審
       判期日筆錄），係證人丁○○主動詢問被告及其母親等
       情相迥，是被告及其母親是否有重返現場，已非無疑。
     又被告未經被害人丙○○同意逕行離開現場返家等情，
       已如前述，而當日事發地點係高雄縣鳳山市○○路與鳳
       頂路交岔路口，屬交通要道，來往車輛頻繁，是被害人
       丙○○經被告衝撞，人車倒地，跌坐於車流量非少之交
       岔路口，被告未即時採取救護或其他必要措施，亦未向
       警察機關報告，逕行騎乘機車離去，不僅使肇事責任認
       定困難，更可能使被害人丙○○喪失生命或求償無門，
       是被告即使逕行離開現場後有協同母親返回現場，仍無
       法卸免其肇事逃逸之罪責。
  （3）被告之選任辯護人雖提出最高法院94年度臺上字第2152
       號判決，指稱逃逸者，原係指逃離不見蹤跡，被告既係
       前往便利商店以電話通知母親前來協助處理車禍事故，
       自難認為肇事逃逸，因認本案被告於徵得被害人丙○○
       同意後返家請求母親協助處理，依舉重以明輕之法理，
       更無肇事逃逸之可言云云。惟查，前開最高法院判決所
       述情節，係被告於90年9 月13日凌晨4 時45分許，駕車
       追撞證人所駕駛之小客車後，仍留於車內，經證人開啟
       其車門，被告即下車步行至離肇事現場100 公尺之便利
       商店，並將車輛停放於現場，鑰匙亦置於車內，進入便
       利商店向店員表示發生車禍，並商借電話請求家人前來
       協助，因認被告並非蓄意逃逸。反觀本案被告騎乘機車
       於交通往來頻繁之交岔路口衝撞被害人丙○○所騎乘之
       機車，當時除被告及被害人丙○○外，尚有多數車輛行
       經此地，此已據證人甲○○於本院審理時結證明確（見
       同上審判筆錄），而被告自肇事現場返家至重返現場需
       時20餘分鐘等情，亦據被告於本院審理時供陳屬實（見
       同上審判筆錄），是被告事發時倘係未攜帶手機，盡可
       直接向路人求援，請求路人報警或呼叫救護車，被告未
       為於此，於衝撞被害人丙○○後隨即駕車離開現場，既
       未留下通聯方式，亦未報警或請求救護車救援，逕行騎
       乘機車離開現場，請求交通往返需時20餘分鐘之母親協
       助，並逕謂其無肇事逃逸之真意，誰人能信？被告及其
       選任辯護人未參核前開最高法院判決情節與本案情節之
       差異，逕行斷章取義，認被告與該案被告同係供稱請求
       母親處理，逕認被告並非蓄意逃逸，所述恐係飾詞。
  （4）被告雖提出和解書1 紙，證明本案交通事故發生當時，
       被害人丙○○有同意被告返家請求其母親前來處理云云
       。惟查，該和解書所載內容已據證人丙○○於本院審理
       時否認為伊真意，並結證稱：該和解書是被告的朋友所
       書寫，伊因不認識字，亦無人解釋該條款內容使伊知悉
       ，伊並不知有該條款存在等語（見本院95年2 月14日審
       判筆錄），復參以證人丙○○於警詢筆錄上所載教育程
       度係「無」，有該警詢筆錄在卷可考，則該條款之真實
       性已有可疑。再者，雖證人丙○○簽署該份條款時有其
       友人隨同，並經該友人閱讀後始行簽署，惟該友人既非
       本案交通事故發生時在場目擊事發狀況之人，就事發狀
       況亦非全然知悉，又無證據證明該友人熟諳法律，知悉
       條款對被害人丙○○之重要性，是否確實傳達該和解書
       之內容，即有可疑。且證人丙○○於國防部南部地方軍
       事法院檢察署及國防部南部地方軍事法院偵審中皆直指
       被告肇事後逃逸等情，待簽署該紙和解書後亦未變更其
       證詞，仍於本院審理中堅稱被告確有肇事逃逸情節，是
       倘證人丙○○確係同意被告返家求援，並於事後立下該
       紙和解書為據，何以證人丙○○始終陳稱被告肇事逃逸
       ？再者，該和解書屬被告以外之人於審判外之書面陳述
       ，屬供述證據之1 種，並非經社會公正人士見證後始行
       簽署，且係於事後就已發生之事故所為陳述，縱然證人
       丙○○係於同意該條款內容後再加以簽署，惟被告於發
       生本案交通事故後隨即駕車離去等情，既堪認定，即非
       可因證人丙○○簽署該紙和解書，降低本院就被告肇事
       逃逸乙情之心證度。
  （5）被告以證人丙○○及甲○○於事發後，仍留待現場，推
       論證人丙○○有同意被告回家求援云云置辯。惟查，證
       人丙○○因此事故受有傷害，當時感覺身體不舒服乙情
       ，已據證人丙○○於本院審理時證述明確（見本院同上
       審判筆錄），證人丙○○所騎乘之車牌號碼XPV-918 號
       重型機車並因而受損，亦有修理該機車之估價單1 紙在
       卷足稽，再者證人甲○○見該交通事故發生後隨即報警
       處理，亦據證人甲○○於本院審理時結證詳實（見本院
       同上審判筆錄），則本案交通事故發生後，證人丙○○
       因身體略感不適，所騎乘之重型機車並因本案交通事故
       而受損，豈可期待被害人丙○○身負傷痛騎乘已經受損
       之機車離開現場。而證人甲○○見義勇為，在場照護傷
       患，並等候員警到場，何以曲解為證人甲○○亦係在場
       等候被告重返，綜此皆令人百思不得其解。是以證人丙○○與甲○○留待現場等候警員，並觀察證人丙○○是
       否有送醫之必要，應屬處理一般交通事故之正常流程，
       被告及其選任辯護人將之曲解為證人丙○○、甲○○係
       留待現場等候被告重返現場，亦屬速斷。又證人甲○○
       於本院審理時雖稱警員到達現場時只是了解事發狀況，
       並未做什麼等語（見同上審判筆錄），惟查證人丙○○
       、甲○○及該名警員留待現場即使僅係了解事發狀況，
       並未做什麼，亦非代表伊等即係在等待被告重返現場，
       被告及其選任辯護人依此認定證人丙○○等人係在現場
       等候其重返現場，未免流於率斷。
 5 、又被告及其選任辯護人雖以：
  （1）證人甲○○於國防部南部地方軍事法院94年4 月26日調
       查時所述：「我先打電話報警，說有人肇事逃逸」等語
       （見該日調查筆錄），核與赴現場處理之警員陳文秀於
       國防部南部地方軍事法院94年5 月5 日調查時證稱：當
       時接獲通知說案發現場有交通事故，前往現場處理（見
       同日調查筆錄），並未提及報案時有肇事逃逸之情不符
       ，以此彈劾證人甲○○證言之真實性。惟查，證人陳文
       秀於前開調查期日所述，伊係經「通報」有交通事故才
       前往現場處理，並非直接受理證人甲○○報案，陳文秀
       既經輾轉通報始前往現場處理執行該項勤務，所獲通報
       內容與證人甲○○報案情節容有差池，選任辯護人依此
       質疑證人甲○○證言之真實性，似有速斷。
  （2）選任辯護人又以肇事逃逸係公訴罪，雖被害人保留傷害
       部分之告訴權，惟員警於知悉被告涉犯刑法第185 條之4
       肇事逃逸罪後，理應依法偵辦，豈待被告與被害人和解
       不成後始行偵辦云云為詞。惟查，被告肇事逃逸犯行資
       堪認定，已如前述，而員警偵辦案件之時程，要屬執法
       人員之行政裁量，縱或不當，亦與被告犯行之認定無涉
       ，被告豈可執此規避其肇事逃逸之罪責，據此直稱被告
       並無肇事逃逸之情。
  （3）選任辯護人再以高雄縣政府警察局鳳山分局過埤派出所
       受理民眾報案紀錄表僅記載雙方自行和解，全未提及被
       告有肇事逃逸之情，推斷證人丙○○、甲○○所為證述
       不合常情，不得遽為論罪科刑之依據。惟查，證人丙○○、甲○○係於本院告以具結之義務及偽證之處罰，命
       伊等朗讀結文並簽名具結以擔保其證述之真實性，在負
       擔偽證罪之心理壓力下，經過本院隔離訊問，並經檢察
       官及選任辯護人之交互詰問，伊等所為證言既經依法具
       結擔保伊等供述之真實性，在負擔偽證罪之心理處罰狀
       態下所為，應足資擔保其證言之可信性，本院依論理法
       則及經驗法則，認被告肇事逃逸犯行之證明已達於高度
       之蓋然性而超越合理之懷疑，前開受理民眾報案紀錄表
       雖未記載肇事逃逸等情，惟此事涉員警受理報案後登載
       報案紀錄表之習性，亦關乎員警執勤之勤怠，選任辯護
       人徒以警方報案紀錄未載有肇事逃逸等枝微末節彈劾證
       人丙○○、甲○○證言之可信性，尚不足以動搖本院就
       被告肇事逃逸犯行之認定。
  （4）被告徒以證人丙○○於事故發生時拒不報案，推論證人
       丙○○同意被告回家請求母親同來處理，並默認事故之
       發生係依肇始云云，惟查證人丙○○於本院審理時結證
       稱：當時員警要叫交通大隊來，伊跟員警說伊無駕照，
       後來就沒有叫等語（見本院95年2 月14日審判筆錄），
       足見證人丙○○係因本身未考取重型機車駕照，致拒不
       報案，此情亦核與常理並無相悖。且證人丙○○於本院
       審理時亦稱伊於事發時，初無大礙，係到派出所後感覺
       很痛才請證人甲○○將伊送醫，則證人丙○○於事發時
       ，因畏懼違反道路交通管理處罰條例所裁罰之罰鍰，認
       伊身體並無大礙，堅不請求交通大隊到場處理，亦與一
       般生活經驗相合，被告及其選任辯護人依此推論證人丙○○自知理虧並同意被告回家請求救援，諉無足採。
  （5）選任辯護人再以倘若被告肇事逃逸，證人丙○○應係憤
       憤不平，何以警詢時從未提及被告肇事逃逸乙情置辯。
       惟查，證人丙○○於警詢時已陳稱伊經1 名年輕人撞到
       後，經目擊證人報案及提供車號給警方，警方將肇事人
       帶至所等語，有證人丙○○於93年9 月11日之警詢筆錄
       可資佐證，是證人丙○○警詢時言語之間，已經提及被
       告肇事逃逸情節，選任辯護人未見於此，堅詞證人丙○○於警詢時並未提及被告肇事逃逸乙情，容有誤會。
  （6）被告及其選任辯護人雖另辯稱被告係因見證人丙○○並
       無外傷，始離去現場，因此並無肇事逃逸之故意云云。
       然查：交通事故所造成之傷害範圍，經常不是在車禍甫
       發生時，即得依據被害人之「外觀」有無外傷即能判斷
       ，舉凡顱內出血、臟器破裂、非穿透性骨折等嚴重傷害
       ，均未必有明顯之外傷，因此只要在可能發生傷亡之情
       形下，參與交通事故之駕駛人，即應負有救助之義務，
       任何駕駛人均不能逕自以無外傷之初淺觀察，即離開車
       禍現場並任由潛在之傷害擴大，而此亦為前述刑法第185
       條之4 之立法原因之一。經查，證人丙○○於本案交通
       事故發生後隨即人車倒地，於此情形下，證人丙○○所
       受之傷害原本即有可能極為嚴重，而被告既對被害人丙○○車禍後人車倒地之事實有所認識，則揆諸前述說明
       ，即不應僅因被害人丙○○並無明顯外傷為由，擅自由
       現場離去，甚至以此自稱並無肇事逃逸之犯意。從而，
       被告此部分之辯詞不僅無足採信，反而更能依此證明被
       告能救護而不救護、僅為逃避賠償責任即不顧被害人丙○○可能受有嚴重傷害之肇事逃逸心態。
  （7）被告及選任辯護人另以被告於警員到其家中察訪時坦承
       其有與人發生交通事故，據以推論被告並無肇事逃逸之
       意。惟查，本案係經目擊證人甲○○記下肇事者之車號
       後，經警循線查悉被告犯行，被告見逃無可逃，伺機坦
       承有與被害人丙○○發生交通事故等情，僅可證明被告
       犯後尚非全然否認犯行，倘據以推斷被告係經證人丙○○同意始行返家，則有率斷之嫌。
  （8）末按審理事實之法院於證人之陳述有部分前後不符或相
       互間有所歧異時，究竟何者為可採，仍應本其自由心證
       予以斟酌，非謂一有不符或矛盾，即應認其全部不可信
       。又證人對於事實之細節，所述固有渲染、誇大之處，
       然其基本事實之陳述，仍與真實性無礙時，尚非不得予
       以採信；另證人供述之證據前後不符時，究竟何者為可
       採，事實審法院仍得依證據法則，本於自由心證予以斟
       酌，作合理之比較，定其取捨，若其取捨判斷無從認為
       確實有違日常客觀之經驗法則，自不得指為違背法令，
       有最高法院81年度臺上字第5303號判決及82年度臺非字
       第141 號判決可參。再證人就同一事實之陳述前後略有
       出入此乃各人之記憶不清，或細節未交待清楚，或其描
       述用語不同，省略片段情節，或記錄之詳簡有異所致，
       倘其主要陳述一致，即尚難因其細節稍有紛岐即將全部
       證言捨棄不採，亦有最高法院73年度臺上字第3998號判
       決可參。經查，被告及其選任辯護人以證人丙○○於本
       院審理時稱被告衝撞伊所騎乘之機車後，向前衝滑約7公
       尺，核與證人甲○○於軍事法院審理時證稱被告亦摔倒
       距離約2 公尺等語不符，據以指稱證人丙○○所述不足
       採信云云。惟查，本案交通事故發生當時情形急迫倉促
       ，被告亦係於肇事後隨即駕車遠離現場，已如前述，而
       證人丙○○與甲○○就被告人車倒地之地點，無論觀察
       之角度或位置皆有差異，就距離遠近之感受自有差別，
       伊等2 人所述被告與被害人丙○○發生交通事故乙節之
       基本事實既係無誤，對於事實之基本細節描述因個人感
       官而有差異，自屬當然，即不得因此差異，全盤否認證
       人丙○○於本院審理時所為證言之真實性。
（四）綜上所述，被告辯詞均無足採，其於駕駛動力交通工具肇
      事，致證人丙○○受傷而逃逸之犯行，足以認定。
三、論罪科刑之法律適用：
（一）按刑法第185 條之4 規定駕駛動力交通工具肇事致人死傷
      而逃逸罪，係於88年4 月21日增訂公布，並自同年4 月23
      開始生效，考其增設本條文之立法目的，乃為維護交通，
      增進行車安全，促使當事人於事故發生時，能對被害人即
      時救護，減少死傷，以保護他人權益並維護社會秩序，其
      立法精神在於交通事故一旦發生，且發生人員傷亡之情況
      ，不論是「撞人」或「被撞」，或是因其他事故而造成死
      傷，只要是在駕駛動力交通工具過程內所發生者，參與這
      整個事故過程之當事人皆應協助防止死傷之擴大，第以如
      駕駛人於事故發生後，隨即駕車逃離現場，不僅使肇事責
      任認定困難，更可能使受傷之人喪失生命或求償無門；因
      此，本條所欲規範者乃當事人於交通事故發生時，不論其
      有無故意或過失，遺棄被害人於不顧之逃逸行為，故刑法
      第185 條之4 所謂駕駛動力交通工具肇事，乃指駕駛動力
      交通工具發生交通事故，非指因故意或過失導致事故發生
      而逃逸者始成立本罪，所謂逃逸，指於肇事當時或隨後離
      去現場之行為。被告與被害人丙○○於93年4 月4 日上午
      8 時50分許，在高雄縣鳳山市○○路與鳳頂路交岔路口發
      生交通事故後，旋即駕車逃逸等情，已如前述，是無論被
      告對本件事故之發生是否有過失，均不影響被告犯罪之成
      立。
（二）核被告所為，係犯刑法第185 條之4 之駕駛動力交通工具
      肇事，致人受傷而逃逸罪。爰審酌被告肇事時已年滿19歲
      ，應有接近成年人之智識程度及責任感，詎料其於本案交
      通事故傷及被害人丙○○後，旋即駕車逃逸，未查看被害
      人丙○○受傷情形或救助傷者，置他人生命、身體於不顧
      ，益見其輕視生命，並已對一般用路人造成極大之威脅。
      事後復矯飾犯行，毫無悔意，見被害人丙○○到庭，未見
      其面露慚色，直指被害人丙○○所言有誣陷嫌疑，殊不知
      被害人丙○○亦係人妻、人母，年齡亦與被告生母戊○○
      相仿，被告竟未將心比心，見被害人丙○○與其發生交通
      事故而人車倒地，即逕行離去，未思及被害人丙○○倘無
      其他熱心人士施以救助，後果將不堪設想，所幸被害人丙○○嗣後經證人甲○○搭救，方能倖免於他車壓輾。被告
      竟屢以經被害人丙○○同意始回家請求母親處理置辯，更
      見其遇事毫無擔當，法治觀念薄弱，公訴人數度衡量被告
      年紀尚輕，前途無限，願與被告自新之機會，於本院審判
      期日就科刑範圍表示意見時，仍以倘若被告願意坦承肇事
      逃逸犯行，仍願具體求處緩刑，惟被告完全無視公訴人用
      啟自新之美意，見被害人丙○○、證人甲○○到庭指證歷
      歷，不知愛惜羽毛，珍惜本院及公訴人一片美意，屢以虛
      語掩飾犯行，更暗指見義勇為之證人許仁義設詞誣陷，堪
      認被告犯後態度明顯偏差，行為極其惡劣。被告事後雖數
      度探望被害人丙○○，並未對被害人丙○○不聞不問，並
      與被害人丙○○達成和解賠償其損害，有和解契約書1 紙
      附卷可參，惟該賠償事宜皆係被告母親戊○○出面主導，
      此亦有被告刑事聲請狀1 份及和解書1 紙附國防部南部地
      方軍事法院卷第60頁至第62頁可稽，亦見本案事故之後續
      處理，全仰被告母親處置，被告屢以其在軍中服兵役推諉
      賠償事宜，猶見被告做事毫無責任感，另參酌被害人丙○○因本案交通事故受有脾臟破裂併腹內出血之傷害，犯罪
      所生損害甚鉅等一切情狀，量處如主文所示之刑，以示懲
      儆。
（三）末以辯護人雖請求本院對被告為緩刑之諭知云云，然被告
      迭於國防部南部地方軍事法院檢察署、國防部南部地方軍
      事法院、國防部高等軍事法院高雄分院及本院歷經近11月
      之偵審程序中，一再否認犯行，更於國防部南部地方軍事
      法院以94年和判字第197 號判處有期徒刑1 年，緩刑3 年
      後，猶藉詞上訴，無視軍事法院用啟自新之美意，顯見被
      告毫無檢討能力，本院已審酌被告素行良好，並無前科，
      此有臺灣高等法院被告前案紀錄表1 份在卷足稽，並已與
      被害人達成和解，賠償被害人所受損失，亦深知被告年紀
      尚輕，倘未予以緩刑，恐將影響其大好前程，惟被告法治
      觀念薄弱，浪費司法資源甚鉅，見公訴人於就科刑範圍表
      示意見時，猶以倘被告願即時坦承犯行，願意向本院求處
      緩刑，被告竟不顧於此，堅持其已徵得被害人同意始返家
      ，視司法前此偵審程序如無物。本院審酌被告徒以其年輕
      識淺、思慮欠週為詞，未理會本院及公訴人一再表示願意
      給予機會之美意，顯見本案偵審程序，尚未足使被告收警
      惕之效，亦見被告無誠實面對自己行為之擔當，應有令其
      入監坦然面對自己，檢討自己之必要，本院因認對被告不
      宜宣告緩刑，附此敘明。
據上論斷，應依刑事訴訟法第299 條第1 項前段，刑法第185 條
之4，判決如主文。
本案經檢察官己○○到庭執行職務。
中    華    民    國    95    年    3     月    3     日
                  交通法庭審判長法  官  張世賢
                                法  官  王啟明
                                法  官  謝梨敏
以上正本證明與原本無異。
如不服本判決，應於判決送達後10日內，向本院提出上訴狀。
                                書記官  林志衡
中    華    民    國    95    年    3     月    3    日
附錄本案論罪科刑法條全文：
中華民國刑法第185條之4
駕駛動力交通工具肇事，致人死傷而逃逸者，處6 月以上5 年以
下有期徒刑。


司法院資訊處製作；財團法人民間司法改革基金會備份。
